臺灣高等法院民事判決
111年度重上字第421號
上  訴  人  盧德熙    

            盧靜芬  
共      同
訴訟代理人  林明賢律師
            袁大為律師
被 上訴 人  祭祀公業陳合和


法定代理人  陳郁嫻  
訴訟代理人  蔡順雄律師
            陳怡妃律師
            郭子揚律師
上列當事人間請求確認派下權存在事件，上訴人對於中華民國11
1年3月22日臺灣新北地方法院110年度重訴字第252號第一審判決
提起上訴，本院於111年10月11日言詞辯論終結，判決如下：
    主      文
上訴駁回。
第二審訴訟費用由上訴人負擔。
    事實及理由
一、被上訴人之管理人原為陳鵬程，嗣於111年5月30日變更為陳
    郁嫺(見本院卷第43頁)，並據其承受訴訟(見本院卷第41頁)
    ，核與民事訴訟法第170條、第175條規定相符。
二、上訴人主張：被上訴人設立於祭祀公業條例施行前，其派下
    員即伊之被繼承人陳欵（下稱陳欵）於該條例施行後之民國
    109年12月3日死亡，伊因共同承擔祭祀而成為被上訴人之派
    下員。詎被上訴人否認伊之派下權存在，為此提起本件訴訟
    ，求為確認上訴人對於被上訴人之派下權存在之判決（原審
    為上訴人敗訴之判決，經其聲明不服，提起上訴）。於本院
    之上訴聲明為：㈠原判決廢棄。㈡確認上訴人對被上訴人之派
    下權存在。
三、被上訴人則以：伊於祭祀公業條例施行前即已成立，依祭祀
    公業條例第4條第1項前段及規約第5條、第6條規定，冠以陳
    姓者始為伊之派下員，上訴人均非伊之派下員，縱依祭祀公
    業條例第5條規定，上訴人亦無共同承擔祭祀之事實，自無
    從成為伊之派下員等語，資為抗辯。
四、被上訴人於97年7月1日祭祀公業條例施行前即已存在，其派
    下員陳欵於109年12月3日死亡，上訴人為陳欵之繼承人等事
    實，為兩造所不爭執（見本院卷第64頁），並有卷附戶籍謄
    本、被上訴人83年、102年規約可稽（見原審㈠卷第111、113
    頁、㈡卷第91、93頁），堪信為真正。上訴人依祭祀公業條
    例第5條規定，請求確認對被上訴人之派下權存在，為被上
    訴人所拒，並以前開情詞置辯。經查：
  ㈠祭祀公業條例施行後，基於民法規定男女繼承權平等，本條
    例施行後之祭祀公業即不宜再依宗祧繼承之習俗排除女性繼
    承派下之權利，爰於第5條規定本條例施行後，祭祀公業及
    祭祀公業法人之派下員發生繼承事實時，其繼承人應以共同
    承擔祭祀者列為派下員。同條例第4條固規定於該條例施行
    前派下員身分之取得，依規約定之，並以男子為原則，目的
    在於尊重傳統習俗並維護法律不溯及既往原則，惟同條例第
    5條既規定於條例施行後，不宜再依宗祧繼承之習俗排除女
    性繼承派下之權利，派下員發生繼承事實時，其繼承人應以
    共同承擔祭祀者列為派下員，則在祭祀公業條例施行前已存
    在之祭祀公業，關於該條例施行後派下員身分之取得，應有
    第5條規定之適用。是以，凡派下員之繼承事實發生在祭祀
    公業條例施行(即97年7月1日)之後，不論祭祀公業設立於施
    行前或後，以及有無制訂規約，均應依該條例第5條規定，
    以有無「共同承擔祭祀」，決定繼承人得否列為派下員。
　㈡關於祭祀公業條例第5條規定所稱「共同承擔祭祀者」，係指
    具有參與祭祀活動及共同負擔祭祀經費之事實者，此觀內政
    部97年10月6日內授中民字第0970732852號函示即明。參諸
    被上訴人管理暨組織規約及慣例(下稱系爭規約)第2條記載
    ：「本公業以祭祀祖宗，繼承祖業敦親睦族，並於每年『冬
    至』節按時祭拜」等詞（見原審㈠卷第269頁）；被上訴人派
    下員陳麗雲證述：伊是被上訴人之派下員，曾擔任被上訴人
    管理人。被上訴人於每年清明、端午、中元、重陽、冬至、
    除夕6個節日祭拜祭祀公業祖先，83年前在新北市○○區○○街0
    號處(下稱○○街處)，83年後改在新北市○○區○○路00號0樓之0
    (下稱○○路處)，祭祀流程為早上到市場採買，準備約10道菜
    餚及飯、湯，供桌前會擺7付碗筷，約11點後點香祭祖，等
    香過半後，就拿冥紙焚化(見原審㈡卷第210至212頁)；被上
    訴人前管理員陳春調(下稱陳春調)之媳婦陳張富來結稱：伊
    有參與被上訴人祭祀活動，每年清明、冬至、中元、端午、
    重陽、過年會祭拜祖先，83年之前在○○街處，83年搬家改在
    ○○路處各等語（見原審㈡卷第218頁）；核與上訴人自陳：祭
    拜歷年是由伊姑媽陳春調主導，相約在冬至祭拜，陳春調會
    邀約陳欵一起上香及吃飯，陳春調在世時也常邀上訴人去祭
    拜(見原審㈢卷第65頁)；上訴人盧德熙就原法院108年度聲字
    第160號案件提出抗告狀亦陳：自伊有記憶以來，每到冬至
    時，陳欵會準備三牲果品等祭品，由伊陪同拿到姑媽家祭拜
    陳氏祖先，即便伊結婚生子後，也是由伊拿祭品去祭拜，偶
    而由伊兒子拿祭品陪陳欵去祭拜陳氏祖先各等詞(見原審㈡卷
    第480頁)，參互以觀，足見被上訴人之祭祀活動，自83年起
    每年冬至，均係在○○路處舉行，被上訴人之派下員及上訴人
    對此知之甚詳。上訴人以系爭規約未規定祭祀地點，謂被上
    訴人之祭祀活動，於83年前於○○街處，83年後由各家各自祭
    拜云云（見本院卷第118至119頁），顯與事實不符。又上訴
    人自承：陳欵於109年12月3日死亡，伊為陳欵繼承人，但未
    參加109年冬至在○○路處舉辦之被上訴人祭祀活動之事實(見
    本院卷第64頁)，堪認被上訴人派下員陳欵發生繼承事實時
    ，上訴人雖為陳欵繼承人，然未參加被上訴人祭祀活動，即
    無共同承擔被上訴人祭祀情形，則上訴人主張依祭祀公業條
    例第5條規定，應將伊列為派下員云云，即屬無據，要不可
    採。
  ㈢上訴人雖以109年冬至適逢母喪，故在自家進行祭祀陳氏祖先
    儀式，伊既有承擔祭祀責任之主觀意願，應即有派下員資格
    云云，並引內政部103年9月25日台內民字第10303066541號
    函釋(下稱系爭函釋)、祭祀公業條例修正草案為據(見本院
    卷第56至57、59、324至327頁)。惟祭祀公業條例第5條規定
    所稱「共同承擔祭祀者」，除主觀上有共同承擔祭祀意願外
    ，客觀上亦應具有參與祭祀活動及共同負擔祭祀經費之事實
    ，此觀該規定文義即明。系爭函釋內容，關於祭祀公業條例
    施行後，須繼承人提出相關書面文件表明不願意共同承擔祭
    祀，始得不列入派下現員名冊部分，僅係主管機關為協助下
    級機關認定事實而訂頒之解釋性規定或裁量基準，尚非效力
    規定，法院並不受其拘束。至立法院110年11月10日院總字
    第1224號就祭祀公業條例第5條第1項修正草案意見固為：「
    本條例施行後，祭祀公業及祭祀公業法人之派下員發生繼承
    事實時，被繼承人之直系血親卑親屬均應列為派下員。但其
    以書面表達不願意共同承擔祭祀者，不在此限」(見本院卷
    第380至381頁)，然上開修正條文尚未公布施行，且未否認
    派下員繼承人須具備共同承擔祭祀之要件始得繼承派下員資
    格，自無從作為有利於上訴人判斷之依據。另最高法院110
    年台上字第2995號民事判決係關於祭祀公業管理權之爭議，
    與本件爭執之事實及法律問題不同，亦不能比附援引。
　㈣上訴人再以伊於110年冬至有赴○○路處參加被上訴人祭祀活動
    ，主張伊依祭祀公業條例第5條規定，得列為被上訴人派下
    員。然上訴人於被上訴人之派下員陳欵發生繼承事實即109
    年12月，既未共同承擔被上訴人祭祀活動，已無從取得派下
    員資格。至上訴人迄陳欵發生繼承事實逾一年後，或因訴訟
    或其他因素考量，始赴○○路處參加被上訴人祭祀活動乙情，
    既非陳欵發生繼承事實時所發生之情事，自不影響本院關於
    其不符合祭祀公業條例第5條所定之派下員資格之事實認定
    。
五、綜上所述，上訴人主張依祭祀公業條例第5條規定，請求確
    認伊對被上訴人之派下權存在，為無理由，不應准許。原審
    為上訴人敗訴之判決，並無不合。上訴意旨仍執前詞指摘原
    判決不當，求予廢棄改判，為無理由，應駁回其上訴。
六、本件事證已臻明確，兩造其餘之攻擊或防禦方法及所用之證
    據，經本院斟酌後，認為均不足以影響本判決之結果，爰不
    逐一論列，附此敘明。
七、據上論結，本件上訴為無理由，依民事訴訟法第449條第1項
    、第78條，判決如主文。
中　　華　　民　　國　　111 　年　　10　　月　　25　　日
                  民事第八庭  
                        審判長法  官  邱育佩
                              法  官  湯千慧
                              法  官  譚德周
正本係照原本作成。
如不服本判決，應於收受送達後20日內向本院提出上訴書狀，其
未表明上訴理由者，應於提出上訴後20日內向本院補提理由書狀
（均須按他造當事人之人數附繕本）上訴時應提出委任律師或具
有律師資格之人之委任狀；委任有律師資格者，另應附具律師資
格證書及釋明委任人與受任人有民事訴訟法第466條之1第1項但
書或第2項所定關係之釋明文書影本。如委任律師提起上訴者，
應一併繳納上訴審裁判費。
中　　華　　民　　國　　111 　年　　10　　月　　25　　日

    　　　　　　　　　　　　　書記官  林伶芳